ACORDAO-COMPLETO-2422777

ACÓRDÃO 2173/2020 ATA 31/2020 - PLENÁRIO

VISTOS, relatados e discutidos estes autos que tratam de representação formulada pela empresa Lenovo Comercial e Distribuição Ltda. acerca de possíveis irregularidades no âmbito da Licitação 7002987219, conduzida pela Petróleo Brasileiro S/A;
ACORDAM os Ministros do Tribunal de Contas da União, reunidos em Sessão do Plenário, em:
9.1. conhecer da presente representação, nos termos do art. 87, § 2º, da Lei 13.303/2016, c/c os arts. 235, caput, e 237, inciso VII, do Regimento Interno deste Tribunal, e no art. 103, § 1º, da Resolução-TCU 259/2014, para, no mérito, considerá-la parcialmente procedente;
9.2. revogar a medida cautelar adotada por meio do Acórdão 1429/2020-TCU-Plenário;
9.3. recomendar à Petrobras, com fulcro no art. 250, inciso III, do Regimento Interno do TCU, que, ao implementar ajustes no Sistema Petronect com vistas a anular ou minimizar a utilização deletéria de software de lances automático (robotic process automation - RPA) nos pregões eletrônicos de licitação por modo de disputa aberto, observe os princípios dispostos no art. 31 da Lei 13.303/2016, bem como avalie a pertinência de se valer das medidas previstas no art. 32 do Decreto 10.024/2019, em atenção à busca da melhor proposta, à competitividade e à isonomia entre participantes no certame; 
9.4. determinar à Petrobras, com fulcro no art. 250, inciso II, do Regimento Interno do TCU, que, no prazo de 15 dias, encaminhe ao TCU informações atinentes ao planejamento que fundamentou a aquisição de 33.600 equipamentos de informática, desktops e notebooks, objeto do Contrato 4600612153, bem como justifique o atual quantitativo de equipamentos que compõem o seu parque tecnológico instalado (66.000 equipamentos) , a partir da apresentação das seguintes informações/documentos, dentre outros que entender pertinentes: 
9.4.1. mapeamento de demandas que justifique a aquisição de 33.600 equipamentos de informática, desktops e notebooks, referentes ao Contrato 4600612153;
9.4.2. detalhamento do número de usuários atendidos pelo atual parque tecnológico instalado (66.000 equipamentos) , contemplando o número de funcionários da Petrobras atendidos por diretoria; número de prestadores de serviços atendidos por diretoria; número de equipamentos destinados a necessidades de uso comum por diretoria (a exemplo de salas de reunião e de vídeos conferência) , indicando quais desses serão substituídos pela contratação ora pretendida e por qual razão..
9.5. manter o sigilo das peças 57 e 58, com base nos arts. 8º, § 3º, inciso III, e 11, inciso IV, da Resolução TCU 294/2018 c/c art. 22 da Lei de Acesso à Informação;
9.6. dar conhecimento desta deliberação à Petróleo Brasileiro S/A, à sociedade empresarial Positivo Tecnologia S.A. e à representante; e
9.7. arquivar os presentes autos, nos termos do art. 169, inciso V, do Regimento Interno/TCU, sem prejuízo de que a Selog:
9.7.1. monitore a efetiva implementação e os potenciais impactos resultantes das medidas que a Petrobras se dispôs a adotar conforme descrito no item 9.3; e
9.7.2. autue processo apartado, a fim de analisar as informações a serem enviadas pela Petrobras, nos termos do item 9.4, estando autorizada a adotar as medidas saneadoras necessárias para a instrução dos autos, entre as quais a realização de inspeção.

Representação sobre possíveis irregularidades na contratação de empresa para fornecimento de desktops e notebooks com garantia estendida e acessórios.

Petróleo Brasileiro S.A.

3. Interessados: Petróleo Brasileiro S.A. (33.000.167/0001-01); Positivo Tecnologia S.A. (81.243.735/0001-48).

13.1. Ministros presentes: José Mucio Monteiro (Presidente), Walton Alencar Rodrigues, Benjamin Zymler, Aroldo Cedraz, Raimundo Carreiro, Ana Arraes, Bruno Dantas e Vital do Rêgo (Relator).
13.2. Ministro-Substituto convocado: Marcos Bemquerer Costa.
13.3. Ministro-Substituto presente: Weder de Oliveira.

VITAL DO RÊGO

Adoto como relatório, com os ajustes de forma pertinentes, a instrução da Secretaria de Controle Externo de Aquisições Logísticas (Selog) de peça 62, cujas propostas contaram com a anuência dos dirigentes daquela unidade técnica (peças 63 e 64) :
INSTRUÇÃO DE ANÁLISE DE OITIVA
	A. Identificação do Processo

	TC Processo 019.868/2020-0
	Mérito: parcialmente procedente. Revogação de medida cautelar e determinação.

	Unidade Jurisdicionada
	Uasg

	Petróleo Brasileiro S/A - Petrobras
	Não se aplica

	Objeto

	Contratação de empresa para fornecimento de desktops e notebooks com garantia estendida e acessórios, conforme especificações do Edital e seus adendos (peça 3, p. 18, item 1.1) .

	Representante
	CNPJ

	Lenovo Comercial e Distribuição Ltda.  - Lenovo
	22.797.545/0001-03

	Há pedido de Sustentação Oral?
	Procuração

	Não
	Peça 3, p. 13-15

	Modalidade
	Número do Certame
	Critério de Julgamento

	Estatais - Modo de disputa aberto
	7002987219
	Menor preço global

	Vigência
	Valor Contratado

	730 dias a partir de 1º/6/2020, podendo ser prorrogado por igual período (cláusula segunda do Contrato 4600612153: peça 46, p. 2) 
	R$ 142.391.506,84 (cláusula terceira do Contrato 4600612153: peça 46, p. 3) 

	Suspenso por Medida Cautelar?
	Sim

	Fase do Certame

	O certame foi homologado em 27/5/2020 e o Contrato 46000612153 (peça 46) foi firmado em 29/5/2020.

	B. Histórico

	1.	O representante alega, em suma, que a empresa Positivo Tecnologia S.A. - Positivo, foi indevidamente declarada vencedora da Licitação 7002987219, tendo em vista a utilização ilegal, pela citada empresa, de robô/dispositivo eletrônico para lançamento automático de lances na fase randômica do certame, permitindo, assim, que a Positivo cobrisse todos os demais lances apresentados pelas empresas participantes, a Lenovo e a Dell, contrariando os princípios da legalidade, isonomia e competitividade e precedentes deste Tribunal (Acórdãos 1.647/2010, 656/2011 e 2.601/2011, todos do Plenário e relatados pelo Min. Valmir Campelo) .
2.	Na instrução inicial (peça 8) , propôs-se conhecer da representação e realizar a oitiva prévia e diligência à Petrobras, bem como oitiva à Positivo, entendendo não ser possível avaliar o perigo da demora. O relator concordou na essência com a proposta, exceto pelo fato, conforme o seu entendimento, estava configurado o perigo da demora, o que ensejava a adoção de medida cautelar, o que resultou no Acórdão 1429/2020-TCU-Plenário (peça 15) , de 3/6/2020:
9.1. conhecer da presente representação, nos termos do art. 87, § 2º, da Lei 13.303/2016, c/c os arts. 235, caput, e 237, inciso VII, do Regimento Interno deste Tribunal, e no art. 103, § 1º, da Resolução-TCU 259/2014;
9.2. com fulcro no art. 276, caput, do Regimento Interno deste Tribunal (RITCU) , determinar cautelarmente que a Petróleo Brasileiro S/A suspenda a execução da Licitação 7002987219 e todos os atos dela decorrentes, até ulterior deliberação desta Corte;
9.3. promover, com fundamento no art. 276, § 3º, do RITCU, a oitiva da Petróleo Brasileiro S/A, para, no prazo de quinze dias, manifestar-se quanto aos indícios de utilização ilegal de robôs para oferta de lances pela vencedora da Licitação 7002987219, bem como sobre os demais apontamentos tratados no relatório que fundamentou esta decisão;
9.4. realizar, com fundamento nos arts. 157 e 187 do RITCU, diligência junto à Petróleo Brasileiro S/A para obtenção dos documentos e informações necessários ao exame de mérito dos indícios de irregularidades relativos à Licitação 7002987219, nos termos propostos na instrução de peça 8-9;
9.5. indeferir o pedido de ingresso como parte interessada nos autos, subscrito pela representante, sem prejuízo de franquear-lhe vista e cópia dos autos; e
9.6. dar ciência da presente decisão à representante.
3.	Notificada da decisão, a Petrobras apresentou agravo (peça 29) , o qual foi apreciado por meio do Acórdão 1617/2020-TCU-Plenário (peça 41) , de 24/6/2020:
9.1. conhecer do presente agravo, com fundamento nos arts. 277, inciso V, e 289 do Regimento Interno/TCU, para, no mérito, negar-lhe provimento; 
9.2. deferir o pedido de ingresso como interessada nos autos formulado pela empresa Positivo Tecnologia S.A., com base no art. 146 do Regimento Interno do TCU; 
9.3. realizar a oitiva da empresa Positivo Tecnologia S.A., com fulcro no art. 250, inciso V, do Regimento Interno do TCU, para, no prazo de quinze dias, caso queira, manifestar-se sobre os fatos relatados nestes autos e, em especial, sobre os indícios de utilização pela empresa Positivo Tecnologia S.A. de dispositivo eletrônico para lançamento automático de lances durante a Licitação 7002987912 realizada pela Petrobras, uma vez que a constatação pode resultar em decisão do Tribunal no sentido de determinar a anulação do contrato resultante do certame em exame; 
9.4. autorizar a Secretaria de Controle Externo de Aquisições Logísticas (Selog) a realizar as diligências necessárias para deslinde da matéria, em vista das informações trazidas pela recorrente e descritas no voto; 
9.5. dar ciência desta deliberação à recorrente e à empresa Positivo Tecnologia S.A.
4.	Promovida a oitiva quanto às alegações do representante e demais questões levantadas por esta Unidade Técnica, passa-se a analisar as respostas apresentadas, tópico a tópico, conforme transcrição/contextualização a seguir.

	C. Histórico de Comunicações

	Acórdãos
	Peças 15 e 41
	3/6/2020 e 24/6/2020

	Ofícios Encaminhados pelo TCU

	À entidade
	Ofício 28.378/2020-TCU/Seproc, de 10/6/2020

	À sociedade empresarial Positivo Tecnologia S.A.
	Ofício 34.221/2020-TCU/Seproc, de 6/7/2020

	D. Documentos Apresentados em Resposta à Oitiva

	Pela Unidade Jurisdicionada

	- Resposta à oitiva e à diligência (peça 44) ;
- Anexo 1 - Relatório do Leilão (peça 45) ;
- Anexo 2 - Contrato 46000612153 (peça 46) ; e
- Anexo 3 - Declaração da Positivo sobre não-utilização de robôs (peça 47) .

	Pela Sociedade Empresarial

	- Resposta à oitiva (peça 55) ;
- Manual Petronect (peça 56) ;
- Doc. 2A - sigiloso (peça 58) ; e
- Doc. 3 - sigiloso (peça 59) .

	E. Exame Técnico

	Item 9.3 do Acórdão 1429/2020-TCU-Plenário (Petrobras) e item 9.3. do Acórdão 1617/2020-TCU-Plenário (Positivo) : indícios de utilização ilegal de robôs para oferta de lances pela vencedora da Licitação 7002987219, bem como sobre os demais apontamentos tratados no relatório que fundamentou esta decisão.
Fundamento legal ou jurisprudencial: art. 37, caput, e inciso XXI, da Constituição Federal; art. 31 da Lei 13.303/2016; e precedentes deste Tribunal (Acórdãos 1.647/2010, 2.601/2011, Acórdão 2.734/2015, Acórdão 1216/2014-TCU-Plenário; e Acórdão de Relação 3.329/2020, da 2ª Câmara deste Tribunal) .
Manifestação da Unidade Jurisdicionada sobre os indícios de irregularidades (peça 44, p. 5-9) :
	a) a etapa de lances da Licitação 7002987219 foi orientada pelo disposto no item 3.2.15 e subitens do edital do certame (com transcrição à peça 44, p. 5-7) , dos quais cabe destacar o seguinte:
3.2.15.8 O intervalo mínimo de diferença de valores entre os lances é de R$ 50.000,00 (cinquenta mil reais) , que incidirá tanto em relação aos lances intermediários quanto em relação à proposta que cobrir a melhor oferta.
	b) como se observa do item 3.2.15 do edital, o presidente da Comissão é quem encerra a etapa de lances, sendo que após o encerramento, o sistema Petronect emite aviso de fechamento iminente dos lances, com a concessão de período adicional de tempo de 1 até 30 minutos, aleatoriamente determinado pelo sistema, findo o qual será automaticamente encerrado o recebimento de lances;
	c) no relatório do chat do certame (peça 45) é possível constatar várias mensagens do Presidente da Comissão, incentivando a redução dos valores ofertados;
	d) os lances deveriam ter uma diferença mínima de R$ 50.000,00 entre si, sendo possível a oferta de lances intermediários (ou seja, lances iguais ou inferiores ao melhor lance registrado até aquele momento, porém necessariamente menores que aqueles ofertados pelo próprio licitante) ;
	e) durante a etapa de lances não há identificação dos seus autores: o sistema informa aos licitantes somente o valor do menor lance, em tempo real, sem a identificação do seu proponente; findas as etapas previstas no edital, a empresa Positivo Tecnologia S.A. se sagrou vencedora do certame com a menor oferta apresentada;
	f) acerca da utilização de ferramentas automatizadas de lances pelas licitantes, a Comissão de Licitação, ao analisar o recurso administrativo interposto pela licitante Lenovo (ora representante) , concluiu não restar comprovada a utilização de robô pela licitante vencedora; registrou, ainda, que tanto a Lei 13.303/2016 quanto o edital não trazem qualquer vedação à utilização de sistema robotizado ou automatizado de envio de lances no modo de disputa aberto;
	g) conforme previsão em edital, o intervalo mínimo de diferença de valores entre os lances deveria ser de R$ 50.000,00, de sorte que os lances simbólicos, irrisórios ou de valor zero, incompatíveis com os praticados no mercado para a execução do objeto, seriam excluídos do sistema pelo presidente da Comissão de Licitação;
	h) tais fatos levaram a Comissão a manter o resultado da licitação e negar provimento ao recurso administrativo da empresa Lenovo, mesmo porque não há que se falar em quebra da isonomia no caso, visto que as licitantes são todas empresas de tecnologia e com certeza dispõem de acesso à robotização, de modo que qualquer delas poderia ter usado o dispositivo, tanto que, como destacou em sua peça inicial (peça 1, p. 5) , a própria representante chegou a apresentar lances com o intervalo de um e de quatro segundos em relação aos lances da empresa Positivo; e
	i) a responsabilidade da Companhia está em oferecer ambiente virtual aberto, seguro e transparente para permitir aos licitantes as mesmas condições técnicas de acesso e de disputa dentro do seu portal, o que, no caso concreto, foi garantido pela Petrobras, evidenciando-se a sua boa-fé na condução da Licitação 7002987912, bem como o respeito aos princípios constitucionais e à legislação aplicável.
Manifestação da Unidade Jurisdicionada sobre a construção participativa de deliberações (peça 44, p. 9-10) :
	a) a Petrobras, diante dos precedentes desta Corte, não se furta a analisar medidas corretivas adicionais àquelas adotadas na Licitação 7002987912, para coibir o uso de software para envio automático de lances (robôs) em seus futuros pregões eletrônicos, pois tem compromisso em manter intacto o ambiente competitivo, e em respeitar a isonomia entre os licitantes;
	b) nesse sentido, está providenciando a inclusão na minuta padrão dos editais de previsão vedando o uso de robôs para a realização de lances e a apresentação de propostas, acrescida de declaração de não utilização assinada pela empresa licitante; e
	c) a Petrobras está avaliando a implementação de mecanismos sistêmicos no Portal Petronect, de modo a inibir a utilização de robôs em suas licitações.
Manifestação da licitante Positivo sobre os indícios de irregularidades (peça 55, p. 2-20) :
	a) não se utilizou de robotic process automation (RPA) no certame em tela, conforme declaração juntada pela Petrobrás (peça 47) , inexistindo qualquer prova em contrário;
	b) tal premissa faz com que seja desnecessária qualquer discussão acerca de ilicitude e inconstitucionalidade da utilização de robôs, que encontra resistência na jurisprudência do TCU e que não se coaduna com a forma profissional e séria com que a empresa conduz seus negócios, sobretudo no âmbito de licitações públicas, nas mais diversas esferas governamentais, que correspondem a fatia relevante de sua atuação;
	c) a alegação da Lenovo acerca da suposta utilização de robôs pela Positivo na fase de encerramento randômico do certame seria em decorrência do curto intervalo entre os lances por esta efetuados, tendo por referencial o momento do envio do lance pela Lenovo, ao que existiriam lances efetuados no mesmo momento ou um segundo após o lance da concorrente, especificamente aqueles realizados às 15:34:14 e 15:34:30 [ver tabela à peça 55, p. 3];
	d) tendo em vista os lances apresentados pela Lenovo às 15:34:56 e 15:35:45, os quais distam, respectivamente, um e quatro segundos após lances da Positivo, a representante justifica que esses lances buscaram cobrir aquelas ofertas apresentadas 26 e 34 segundos antes pela licitante Positivo (peça 1, p. 5) ;
	e) a representante faz uma ilação sobre o tempo mínimo estimado para oferta de lances sem a utilização de método fraudulento (robô) , que seria de quinze segundos (peça 1, p. 5) ;
	f) assim, todo o conjunto probatório da representação são ilações e conclusões elaboradas a partir de tabelas que distorcem a análise da questão;
	g) a partir das regras do sistema Petronect e do edital, para além dos apontamentos da Petrobras, concluiu que os licitantes: i) não sabem qual dos concorrentes suplantou seu último lance; ii) podem superar os próprios lances, desde que observado o intervalo mínimo de R$ 50.000,00; e iii) ao final, são avisados que haverá o fechamento iminente da etapa de lances, num período aleatório de um a trinta minutos;
	h) pondera que cada licitante pode ter apenas um usuário habilitado a acessar o sistema de leilão, chamado live auction cockpit (LAC) , ambiente no qual se pode ofertar lances e encaminhar mensagens ao pregoeiro por meio do chat; esse acesso único, com desconexão automática caso haja tentativa de acesso por outro usuário, é um mecanismo de segurança que visa justamente a evitar qualquer tentativa de fraude por parte dos licitantes;
	i) na etapa de lances que se iniciou às 14:30:35, foram efetuados quinze lances até às 15:30:07, quando houve o alerta de encerramento aleatório; já no período de encerramento, entre 15:30:07 e 15:37:08, foram feitos 32 lances pelos licitantes, isto é, em sete minutos foram realizados mais do que o dobro de lances do que em uma hora [ver tabela à peça 55, p. 8-9];
	j) a fase de encerramento iminente aleatório é que garante a vantajosidade da Administração, pois todos os licitantes irão diminuir rapidamente suas propostas a fim de garantirem a vitória, só cessando quando chegarem ao seu limite de preço ou quando o sistema se encerrar randomicamente; nessa fase, além de um pouco de sorte, é necessário ter grande expertise para desenvolver estratégias, montar a melhor logística e selecionar os mais competentes colaboradores; nesse sentido, a Positivo é uma empresa brasileira que participa de licitações há muitos anos, em todas as esferas e portes de entes públicos e privados, ao contrário da Lenovo, que costuma se limitar às licitações maiores; assim, nesse sentido, a estratégia detalhada à peça 58 (sigilosa) ;
	k) para trazer à tona o enfoque correto sobre os lances, elaborou, a partir do relatório do leilão (peça 45) a tabela constante do item 26 (peça 55, p. 10-11) , com os lances efetuados a partir da fase de encerramento aleatório, na qual é possível verificar que o parâmetro utilizado pela Lenovo está equivocado para a análise do uso de robôs, pois o parâmetro de comparação deve ser o próprio lance anterior da Positivo;
	l) sob esse enfoque, todos os lances da Positivo apontados como suspeitos pela Lenovo foram lançados num intervalo de tempo superior a quinze segundos do seu próprio lance, período maior do que a representante afirma ser uma média adequada, o que faz cair por terra a ilação sobre a utilização de robôs;
	m) por outro lado, a referida tabela também demonstra que as licitantes utilizaram estratégias diversas: ao passo que a Lenovo parece ter adotado, na maioria das vezes, uma conduta reativa, aguardando os lances da Positivo para tentar oferecer uma proposta menor; esta, em determinado ponto, estrategicamente, começou a superar seus próprios lances - conduta permitida pelo edital, conforme item 3.2.15.6, desde que observada a diferença mínima de R$ 50.000,00 -  a fim de se manter como a menor proposta; 
	n) nesse sentido, leva-se mais tempo para analisar um lance da concorrente e fazer uma contraproposta - o que explica a média de, na verdade, cerca de trinta segundos entre cada lance da Lenovo - do que usar a estratégia lícita de cobrir os seus próprios lances; já a conduta da Positivo - de bater os seus próprios lances, respeitada a diferença de valores entre as propostas prevista no edital - fez com que a média de tempo entre seus próprios lances fosse de 23 segundos; 
	o) a Positivo, por cinco vezes (às 15:34:40, 15:34:55, 15:35:19, 15:35:29 e 15:35:41) , fez lances sem que, entre eles, tivesse havido apresentação de qualquer nova proposta pelas concorrentes [ver tabela à peça 55, p. 12-13]; tal fato revela a estratégia - em perfeita consonância com o edital - de cobrir as suas próprias propostas, a fim de aumentar a chance de se sair vencedora na fase randômica;
	p) a maior quantidade de lances da Positivo (19 contra 13 da Lenovo) , na fase de encerramento randômico, garantiu maior economicidade para a Petrobras, que atingiu um benefício de 13,51% (R$ 18.464.263,62) em relação ao preço inicial de R$ 136.714.263,62;
	r) a estratégia da Positivo não indica a utilização de robôs, consoante o padrão que se verifica nos acórdãos desta Corte (a exemplo do Acórdão 2601/2011-TCU-Plenário, rel. Min. Valmir Campelo, mencionado na instrução inicial) , uma vez que estes atuam imediatamente após o lance do concorrente - questão de fração de segundo - e reduzem a proposta apenas o suficiente para mantê-los sempre à frente na disputa;
	s) no presente caso, além de haver diferença considerável entre as propostas, o tempo médio entre cada lance, considerados todos os licitantes, foi de treze segundos, ou seja, em média, cada licitante ficou treze segundos na frente do outro, cenário muito diferente do verificado no caso tratado no mencionado acórdão, em que se utilizou robô de lançamento;
	t) ademais, no caso em tela, não há qualquer tipo de padronização ou de automaticidade entre os lances: não há, por exemplo, coincidência de centésimos de segundos entre lances, o que demonstra toda a atuação humana da equipe da Positivo, que adotou apenas a estratégia assertiva, em vez de reativa, de tentar se manter à frente da disputa, cobrindo seus próprios lances;
	u) como exemplo, aponta que às 15:35:45 a Lenovo reduziu o preço do objeto em R$ 5.800.000,00, o que causou um tempo de reação da Positivo na ordem de quatorze segundos, tempo mais longo que os anteriores que estavam ocorrendo na média de dez segundos, se tomado por referencial a proposta da concorrente; nesse sentido, um software de lances automático não aumentaria seu tempo de reação devido a esta variação de preço, cobrindo logo o lance do concorrente [desde que estivesse na faixa permitida de lances];
	v) o encerramento se deu de forma aleatória às 15:37:10, quando a Positivo contou com a sorte, já que, se o sistema tivesse encerrado o certame três segundos antes, a Lenovo teria se sagrado vencedora, pois a Positivo levou 32 segundos entre o penúltimo e o último lances, que acabou sendo o lance vencedor;
	w) desse modo, ante o exposto, não há qualquer elemento que indique o uso de robô pela Positivo no certame em questão;
	x) quanto ao perigo da demora, aponta que o Contrato 4600612153 foi firmado em 29/5/2020, antes da sessão plenária que resultou na adoção da medida cautelar; nesse sentido, repisou os argumentos da Petrobras acerca da necessidade da substituição das máquinas; além disso, a Positivo, sabendo da necessidade urgente da Petrobras, já começou a adquirir os insumos para cumprimento do contrato;
	y) requer, com urgência, a reconsideração da decisão que deferiu a medida cautelar, para revogá-la, permitindo-se a produção de efeitos do Contrato 4600612153; e
	z) no mérito, pugna pela total rejeição da representação, com seu arquivamento.
Análise:
5.	De fato, o edital do certame possuía o intervalo mínimo entre lances de R$ 50.000,00, o que foi respeitado, conforme análise do relatório do certame (peça 30 ou peça 45) . No entanto, o fato de o encerramento ser determinado pelo presidente da comissão de licitação, bem como de que não há identificação dos lances, não são fatores que impediriam a utilização ilegal de RPA (robotic process automation) no âmbito do sistema Petronect.
5.1.	Apesar de a Lei 13.303/2016 ou o Regulamento de Licitações e Contratos da Petrobras (RLCP) não trazerem expressamente vedação à utilização de robôs, o art. 31 da referida lei traz os princípios norteadores das licitações realizadas pelas empresas públicas, dentre as quais se encontra o princípio da igualdade, o qual é correlato do princípio da isonomia. Quando, num certame, uma ou mais licitantes faz uso de RPA de forma indevida, esse princípio deixa de ser observado, à medida em que a utilização de RPA como vantagem competitiva desigual em relação aos que não o utilizam aumenta significativamente a chance de vitória da licitante, por estar com o melhor lance na maior parte do tempo.
6.	Conforme relatório do leilão (peça 30, p. 3-5) , verifica-se que os lances da Positivo efetuados em menor intervalo de tempo em relação a um lance concorrente foram aqueles com números 41 e 43, registrados, respectivamente, às 15:34:14, efetuado no mesmo momento do lance da Lenovo, e 15:34:30, enviado um segundo após o lance da Lenovo.
6.1.	A Lenovo também encaminhou lance com intervalos de um segundo (lance 46, às 15:34:56) e quatro segundos (lance 51, às 15:35:45) após um lance da Positivo. Para esses casos, a Lenovo argumentou que estava cobrindo os lances de concorrentes 43, de 26 segundos antes, e 47, de 34 segundos antes.
6.2.	Ocorre que restou evidente a tática da Positivo, ao longo da fase de encerramento aleatório do certame, no sentido de efetuar vários lances, antecipando-se aos lances das concorrentes. Isso pode ser visto nas sequências de lances 23 e 24, 43 a 45 e 47 a 50, todos da Positivo. Nesses casos, a Positivo estava cobrindo seus próprios lances, de modo que, se alguma concorrente efetuasse lance, já estaria sendo automaticamente ultrapassado. Essa tática proativa da Positivo não é compatível com a utilização de RPA, uma vez que pressupõe que o robô estaria competindo com ele mesmo, o que não faz sentido. Quando há utilização de RPA, a tática de lances é reativa, isto é, o robô somente age cobrindo o lance do concorrente. Também não parece ser razoável uma licitante montar uma estrutura com RPA e só a utilizar em determinados instantes, desativando-a na maior parte do tempo.
6.3.	Desse modo, assim como a Lenovo estava cobrindo lances anteriores da Positivo, e não aquele registrado imediatamente antes, a Positivo estava cobrindo os seus próprios lances. Assim, ao efetuar o lance 41 (15:34:14) , estava baixando seu próprio preço do lance 39 (15:33:58) , e não o lance 40, da Lenovo, registrado às 15:34:14. No caso do lance 43 (15:34:30) , estava cobrindo o seu lance 41, e não o lance 42, da Lenovo, efetuado às 15:34:29.
6.4.	Outro ponto que aponta para a não utilização de RPA é a inconstância nos tempos de lance após a oferta da concorrente. Se a Positivo estivesse mesmo se utilizando de assistência do tipo RPA, era de se esperar que todos os seus lances fossem registrados imediatamente após os lances da Lenovo, e não apenas uma ou outra vez, aleatoriamente. Verifica-se que os intervalos de tempo entre lances após o lance da Lenovo, caso esse fosse o parâmetro, seriam, em segundos: seis (lance 26) , dez (lance 28) , dez (lance 30) ; seis (lance 32) , dez (lance 34) , onze (lances 36 e 39) , zero (lance 41) , um (lance 43) , quinze (lance 47) , quatorze (lance 52) , onze (lance 54) e dez (lance 56) . 
6.5.	Além disso, com a utilização de RPA, era de se esperar que a diminuição do valor estivesse parametrizada para diminuir sempre o valor de R$ 50.000,00 (intervalo mínimo determinado pelo edital) , ou, ainda, outro valor fixo. Na fase de encerramento aleatório, a partir de 15:30:07 (peça 30, p. 7) , ou seja, a partir do lance 24, as diminuições dos lances da Positivo em relação ao lance da Lenovo foram de R$ 100.000,00 (lance 26) , R$ 200.000,00 (lance 28) , R$ 600.00,00 (lance 30) , R$ 500.000,00 (lances 32 e 34) , R$ 200.000,00 (lance 36) , R$ 500.000,00 (lance 39) , R$ 100.000,00 (lance 41) , R$ 100.000,00 (lances 43 e 47) , R$ 1.000.000,00 (lance 52) e R$ 50.000,00 (lances 54 e 56) .
6.6.	Assim, da análise dos intervalos de tempo e de valor dos lances da Positivo efetuados após os lances da Lenovo, não há qualquer padrão de repetição, característico da utilização de RPA. Já esse padrão de repetição pode ser verificado na tabela constante à peça 55, p. 14, que se refere ao Acórdão 2601/2011-TCU-Plenário (rel. Min. Valmir Campelo) , em que praticamente todos os lances eram cobertos em menos de um segundo e por diferenças mínimas de preço (considerando que naquela época o Comprasnet não possuía mecanismos de bloqueio de robôs. Além disso, na mesma tabela, confirma-se que a utilização de RPA ocorre com uma tática reativa, em que o lance do robô cobre instantaneamente o lance do concorrente, não havendo lances sequenciais da licitante que se utiliza de RPA, como verificado no certame ora em análise.
6.7.	Desse modo, reputa-se não haver elementos que indiquem a utilização, de forma indevida de RPA pela Positivo, que constitua vantagem competitiva desigual em relação às demais licitantes, razão pela qual se entende que deve ser revogada a medida cautelar que ora suspende a contratação.
7.	No que concerne às medidas adotadas pela Petrobras, a entidade já apresentou a manifestação prevista no art. 14 da Resolução TCU 315/2020 (peça 44, p. 9-10) . Nesse sentido, cabe tecer os seguintes comentários.
7.1.	Conforme apontado pela Petrobras, o sistema Petronect não possui qualquer salvaguarda no sentido de evitar o efeito de desequilíbrio competitivo, decorrente da utilização de RPA, a exemplo do mecanismo implementado no Portal de Compras Governamentais (Comprasnet) a partir da edição da Portaria IN SLTI/MPOG 3/2013.
7.2.	Na sua resposta, a Petrobras informou que estava avaliando a possibilidade de incluir dispositivos no edital vedando a utilização de RPA, bem como que estava avaliando a implementação de mecanismos sistêmicos no Portal Petronect, de modo a inibir a utilização de robôs em suas licitações.
7.3.	Entende-se que a implementação de mecanismos no sistema Petronect, em termos semelhantes aos implementados no Comprasnet, é uma possível solução para o caso, dentre tantas outras que a Petrobras pode oferecer, pois se o ambiente possui mecanismos ("travas") que coloquem em igualdade de condições licitantes que se utilizem de RPA e que não se utilizem dessa ferramenta, tem-se a garantia de que a competição será preservada, evitando que determinada licitante fique na quase totalidade de tempo com o melhor lance (o que aumenta significativamente sua chance de vitória e pode prejudicar a obtenção da proposta mais vantajosa por desestimular a oferta de lances pelas demais concorrentes) .
7.4.	Nesse mesmo sentido, a inclusão de dispositivos no edital vedando a utilização de robô, independentemente da implementação de mudanças no sistema Petronect seria contraproducente para o processo de licitação. A previsão pode levar ao aumento do número de recursos administrativos e processos judiciais questionando a utilização de robô, o que é muito difícil de verificar, na prática, por não ser detectável pelos sistemas utilizados para a seleção do fornecedor.
7.5.	Conforme já exposto na instrução inicial, o sistema de licitações do Banco do Brasil (Licitacoes-e) possui mecanismos para evitar a utilização indevida de RPA. Nesse sentido, consta à resposta do Banco do Brasil, em pedido de esclarecimento formulado por licitante no âmbito do certame tratado no TC Processo 011.671/2020-3, acerca da possibilidade de utilização de robôs (peça 1, p. 3 do referido TC (grifado) :
RESPOSTA: Não e permitido o uso de softwares para lances automáticos. Como é de amplo conhecimento, em atendimento ao Acórdão 1216/2014-TCU-Plenário, do TCU, foi implementado no Sistema Licitações-e funcionalidades com o objetivo de evitar que o uso de ferramentas de envio automático de lances pelos licitantes representem uma vantagem competitiva destes em relação aos que não se utilizam de tais dispositivos. Dentre essas funcionalidades, estão o intervalo mínimo de tempo de lances e o valor mínimo entre lances que, para a licitação em questão, foram cadastrados da seguinte forma: O tempo mínimo entre lances do p 10 fornecedor em relação ao seu último lance deverá ser de 20 segundos, quando este não foro melhor da sala; O tempo mínimo entre fornecedores em relação ao melhor lance da sala deverá ser de 3 segundos; O valor mínimo entre os lances deverá ser de 0,50% da diferença entre os valores da melhor e da segunda melhor propostas. Conforme programação, os lances efetuados em desacordo com tais regras serão desconsiderados automaticamente pelo sistema.
7.6.	Em reunião virtual realizada por servidores de Selog com representantes da Petrobras, em 24/7/2020, um dos representantes da área técnica da estatal informou que estavam sendo realizados testes no sistema Petronect, de modo a incluir mecanismos que evitem que robôs possam ter vantagem competitiva nos certames promovidos naquele ambiente virtual.
7.7.	Assim, e considerando que a entidade já apresentou a manifestação prevista no art. 14 da Resolução TCU 315/2020, entende-se que deve ser expedida determinação à Petrobras, nos termos da proposta de encaminhamento, uma vez que, embora não tenha detectada a utilização de RPA no certame objeto desta representação, entende-se que o sistema Petronect deve conter mecanismos que anulem ou minimizem as vantagens competitivas da utilização de robôs (robotic process automation - RPA) em relação à sua não utilização pelas demais licitantes, em atenção à busca da melhor proposta, à competitividade e à isonomia entre participantes no certame, consoante os princípios aplicáveis às licitações promovidas pela Petrobras dispostos no art. 31 da Lei 13.303/2016.
8.	Considerando que não haverá proposta de anulação da Licitação 7002987219, ou qualquer determinação relativa ao impedimento da prorrogação do contrato dela decorrente, não é necessário analisar os argumentos apresentados pela Petrobras à peça 44, p. 10-14, relativos ao item 20.3, alínea 'c', subitens 'i' e 'ii'.
8.1.	Especificamente quanto ao item 20.3, alínea 'c', subitem 'iii' da instrução anterior, a Petrobras apresentou sua manifestação detalhada à peça 44, p. 14-16. Todavia, essa possibilidade já foi analisada no item 7.4 retro.
9.	Em relação aos demais pontos que a entidade poderia apontar em sua resposta à oitiva, a Petrobras reforçou, em relação ao contido no Acórdão 1617/2020-TCU-Plenário, que o número total de empregados em teletrabalho seria cerca de 25.000, considerando toda a holding.
10.	Com relação à diligência, a Petrobras informou que o valor do Contrato 4600612153, firmado com a Positivo (R$ 142.391.506,84) difere do valor do lance vencedor no certame (R$ 118.250.000,00) , uma vez que, conforme definido no item 3.2.2.1 alínea 'a' do Edital, o valor de julgamento é constituído pelo preço líquido acrescido das alíquotas de PIS, Cofins e IPI, e que o valor do contrato, por sua vez, se refere a preços brutos, incluindo a alíquota de ICMS e a diferença de alíquota (DIFAL) , quando aplicável.
11.	Diante do exposto, os elementos constantes dos autos permitem, desde já, a avaliação quanto ao mérito da presente representação como parcialmente procedente, considerando haver oportunidade de melhoria nas regras do sistema Petronect, detectada ao longo da instrução do processo, apesar de não procedentes as alegações do representante.
11.1.	Será proposta, portanto, a revogação da cautelar adotada por meio do Acórdão 1429/2020-TCU-Plenário e a realização de determinação à Petrobras, na forma descrita nesta instrução.

	F. Impacto dos Encaminhamentos Propostos

	Haverá impacto relevante na Unidade Jurisdicionada e/ou na sociedade, decorrente dos encaminhamentos propostos?
	Não

	Análise:
12.	Em que pese a proposta de expedição de determinação à Petrobras, entende-se que não haverá impacto significativo à entidade, uma vez que os representantes da empresa informaram já estarem implementando testes no sistema Petronect, ao que a determinação será apenas a concessão de prazo para informar as medidas efetivamente adotadas para solução do problema.

	G. Pedido de Ingresso aos Autos, de Informações/Vistas/Cópias, e de Sustentação oral

	Há pedido do representante de ingresso aos autos?
	Não

	Há pedido de informações/vistas/cópia do processo?
	Sim

	Análise:
13.	Quanto ao pedido de informações/vistas/cópia do processo de representação, formulado por Marcos Antonio Marques Machado, CPF XXX.059.627-XX (peça 54) , verifica-se, por meio do relatório de acesso aos autos/vista eletrônica, que o requerente já teve acesso aos autos a partir de 13/7/2020, data da juntada da solicitação.

	Há pedido de sustentação oral?
	Não

	H. Processos Conexos e Apensos

	Há processos conexos noticiando possíveis irregularidades na contratação ora em análise?
	Não

	Há processos apensos?
	Não

	I. Proposta de Encaminhamento

	14.	Em virtude do exposto, propõe-se:
14.1.	conhecer da representação, satisfeitos os requisitos de admissibilidade constantes no art. 87, § 2º da Lei 13.303/2016, c/c os arts. 235 e 237, VII, do Regimento Interno deste Tribunal, e no art. 103, § 1º, da Resolução - TCU 259/2014;
14.2.	no mérito, considerar a presente representação parcialmente procedente;
14.3.	 revogar a medida cautelar adotada por meio do Acórdão 1429/2020-TCU-Plenário;
14.4.	determinar à Petróleo Brasileiro S/A - Petrobras , com fundamento no art. 250, inciso II, do Regimento Interno/TCU, c/c o art. 4º, inciso I da Resolução - TCU 315/2020, que, no prazo de 60 dias, encaminhe ao TCU plano de ação que contenha a evolução das medidas já adotadas e a previsão daquelas ainda a implementar no sistema Petronect com vistas a anular ou minimizar as vantagens competitivas da utilização de  robôs (robotic process automation - RPA) em relação à sua não utilização pelas demais licitantes nos certames realizados naquele ambiente virtual, em atenção à busca da melhor proposta, à competitividade e à isonomia entre participantes no certame, consoante os princípios aplicáveis às licitações promovidas pela Petrobras dispostos no art. 31 da Lei 13.303/2016;
14.5.	encaminhar cópia do acórdão que vier a ser prolatado à Petróleo Brasileiro S/A - Petrobras, à sociedade empresarial Positivo Tecnologia S.A. e ao representante, informando que o seu inteiro teor, incluindo o relatório e o voto que o fundamentam, poderá ser consultado no endereço www.tcu.gov.br/acordaos; e
14.6.	arquivar os presentes autos, nos termos do art. 169, V, do Regimento Interno/TCU, sem prejuízo de que a Selog monitore a determinação supra.

Após o processo ter sido tramitado para meu gabinete, a representante encaminhou, em 3/8/2020 (peça 65, p. 1-14) , memorial por meio do qual requer a manutenção da medida cautelar concedida e confirmada pelo Plenário do E. TCU (Acórdãos 1.429/2020 e 1.617/2020) , bem como, em análise de mérito, a anulação da decisão que reconheceu a Positivo como vencedora da Licitação 7002987219 e de todos os atos subsequentes, incluindo a anulação do contrato ilegalmente celebrado entre as partes.
É o relatório.

8.1. Marcos Antônio Marques Machado (OAB/RJ 121.538) e outros.
8.2. Ariane Bini de Oliveira (OAB/PR 37.156) e outros.
8.3. Heloisa Maria Pecorali Leite (OAB/SP 268.415) e outros.

Não atuou.

REPRESENTAÇÃO. LICITAÇÃO 7002987219 CONDUZIDA PELA PETROBRAS. OITIVAS ESCLARECERAM AS FALHAS APONTADAS. REVOGAÇÃO DA MEDIDA CAUTELAR.

REPRESENTAÇÃO (REPR)

Secretaria de Controle Externo de Aquisições Logísticas (Selog).

Trata-se de representação apresentada pela empresa Lenovo Comercial e Distribuição Ltda. (Lenovo) , com pedido de medida cautelar, acerca de possíveis irregularidades no âmbito da Licitação 7002987219, conduzida pela Petróleo Brasileiro S/A (Petrobras) , tendo por objetivo a contratação de empresa para fornecimento de desktops e notebooks com garantia estendida e acessórios, conforme especificações do Edital e seus adendos (peça 3, p. 18, item 1.1) .
II
O objeto principal dos autos, conforme alegado pela empresa Lenovo (peça 1) , é a eventual utilização pela empresa Positivo Tecnologia S.A. de software de lances automático (robotic process automation - RPA) , durante a fase de encerramento aleatório de lances do certame licitatório, o que levou a Positivo ser declarada vencedora da licitação.
O Plenário deste TCU, mediante o Acórdão 1.429/2020, concedeu a medida cautelar e determinou a oitiva da Petrobras, além de medidas necessárias para sanear a matéria. Notificada da decisão, a Petrobras interpôs o Agravo de peças 29 a 32, que foi apreciado pelo TCU mediante Acórdão 1617/2020-TCU-Plenário, tendo sido no mérito negado provimento ao recurso. 
Em sequência, a Secretaria de Controle Externo de Aquisições Logísticas (Selog) procedeu à oitiva da Petrobras e à diligência junto à empresa estatal, conforme Ofícios 2.8378/2020-TCU/Seproc (peça 22) . Em resposta, a Petrobras encaminhou a documentação de peças 44 a 47. A Selog também efetuou a oitiva da empresa Positivo, mediante o Ofício 34.221/2020-TCU/Seproc (peça 50) , recebendo, em resposta, a documentação de peças 55 a 59.
Após analisar os documentos acostados aos autos pela Petrobras e pela empresa Positivo, a Selog propôs (peças 62 a 64) :
i) considerar a presente representação parcialmente procedente;
ii) revogar a medida cautelar adotada por meio do Acórdão 1429/2020-TCU-Plenário;
iii) determinar à Petrobras que, no prazo de 60 dias, encaminhe ao TCU plano de ação que contenha a evolução das medidas já adotadas e a previsão daquelas ainda a implementar no sistema Petronect com vistas a anular ou minimizar as vantagens competitivas da utilização de  robôs (robotic process automation - RPA) em relação à sua não utilização pelas demais licitantes nos certames realizados naquele ambiente virtual, em atenção à busca da melhor proposta, à competitividade e à isonomia entre participantes no certame, consoante os princípios aplicáveis às licitações promovidas pela Petrobras dispostos no art. 31 da Lei 13.303/2016; e
iv) arquivar os presentes autos, sem prejuízo de que a Selog monitore a determinação supra.
No mérito, acolho o encaminhamento sugerido pela unidade técnica, transcrito no relatório precedente a este voto, sem o prejuízo de apresentar considerações sobre a matéria.
Os questionamentos levados à Petrobras, em sede de oitiva e diligência (peça 22) , tratam de três aspectos; (i) a possível utilização pela empresa Positivo de software de lances automático (robotic process automation - RPA) ; (ii) o quantitativo de equipamentos e suas características vis a vis o número de empregados por área de atividade e natureza empregatícia a serem atendidos, ante a legação de os empregados estarem atuando em teletrabalho; e (iii) o valor do Contrato 4600612153 (R$ 142,39 milhões) , celebrado em 27/5/2020 entre a Petrobras e a empresa Positivo, decorrente da Licitação 7002987912.
III
Da possível utilização pela empresa Positivo de software de lances automático
O edital da Licitação 7002987219 estabeleceu o início da entrega das propostas a partir de 10/2/2020 às 11:00h (data início) , a abertura das propostas para 27/2/2020 às 14:00h (data fim) e início da disputa de preços para 28/2/2020 às 9h30min (data de início da disputa) . O procedimento de contratação foi de licitação por modo de disputa aberto, tendo como critério de julgamento o menor preço por total (peça 3, p. 17) .
A etapa de lances da Licitação 7002987219 foi orientada pelo disposto no item 3.2.15 e subitens do edital do certame (peça 3, p. 26-27) , cabendo destacar os seguintes excertos do ato convocatório:
3.2.15. Na Data de Início da Disputa de Preços, a Comissão de Licitação dará início à etapa de lances, quando então os licitantes poderão encaminhar lances exclusivamente por meio do Portal Eletrônico.
 (...) 
3.2.15.4. O sistema ordenará os preços iniciais cadastrados por ordem de valor e identificará para cada licitante a sua proposta, sem identificar os demais licitantes proponentes. 
3.2.15.5. Durante a sessão, os licitantes serão informados, em tempo real, do valor do melhor lance registrado. O sistema não identificará o autor dos lances aos demais licitantes. 
3.2.15.6. O licitante poderá oferecer lance intermediário, sendo aquele definido como igual ou pior que o melhor lance registrado até o momento, porém necessariamente menor que o ofertado pelo próprio licitante, conforme o critério de julgamento definido neste Edital e respeitado o intervalo mínimo de diferença entre os lances. 
 (...) 
3.2.15.8 O intervalo mínimo de diferença de valores entre os lances é de R$ 50.000,00 (cinquenta mil reais) , que incidirá tanto em relação aos lances intermediários quanto em relação à proposta que cobrir a melhor oferta. 
 (...) 
3.2.15.12. A etapa de lances será encerrada por decisão do Presidente da Comissão de Licitação. 
3.2.15.13. Após o encerramento pelo Presidente da Comissão de Licitação, o Portal Eletrônico emitirá aviso de fechamento iminente dos lances, após o que transcorrerá período de tempo de 1 até 30 minutos, aleatoriamente determinado pelo sistema do Portal Eletrônico, findo o qual será automaticamente encerrado o recebimento de lances. 
Nota-se das regras acima que os lances deveriam ter uma diferençar de valor de R$ 50 mil, tanto entre os lances de concorrentes quanto entre lances do próprio licitante. Isso porque consta expressamente do edital a possibilidade de o licitante registrar lances intermediários, conforme subitem 3.2.15.6 do edital. Ou seja, existia a possibilidade de o licitante cobrir seu próprio lance, desde que respeitada a diferença de valor fixada no subitem 3.2.15.8 do edital. Tal como esclarecido pela Petrobras em resposta à oitiva (peça 44, p. 8) .
O relatório do leilão, acostado à peça 30, p. 3-5, apresenta como preço inicial o valor de R$ 136.714.263,62. Todos os 56 lances constantes do referido relatório estão discriminados na tabela a seguir:
	L.¹
	Licitante
	Valor (R$) 
	Horário
	Diferença
Temporal²
		L.¹
	Licitante
	Valor (R$) 
	Horário
	Diferença
Temporal²

	1
	BaseTeck
	0
	09:14:14
	0
		23
	Positivo
	136.000.000,00
	15:28:13
	00:04:16

	2
	Netfile
	0
	09:28:13
	00:13:59
		Início da fase aleatória de lances (randômica) às 15:30:07

	3
	Control
	0
	10:34:02
	01:05:49
		24
	Positivo
	135.000.000,00
	15:30:17
	00:02:04

	4
	Praxi
	0
	11:13:45
	00:39:43
		25
	Lenovo
	134.900.000,00
	15:30:56
	00:00:39

	5
	Dell
	530.557.552,18
	11:32:28
	00:18:43
		26
	Positivo
	133.800.000,00
	15:31:02
	00:00:06

	6
	QLP
	0
	11:33:22
	00:00:54
		27
	Lenovo
	133.200.000,00
	15:31:20
	00:00:18

	7
	Daten
	0
	13:08:32
	01:35:10
		28
	Positivo
	133.000.000,00
	15:31:30
	00:00:10

	8
	Stefanini
	0
	13:16:22
	00:07:50
		29
	Lenovo
	132.500.000,00
	15:31:55
	00:00:25

	9
	Positivo
	136.650.000,00
	14:33:27
	01:17:05
		30
	Positivo
	131.900.000,00
	15:32:05
	00:00:10

	10
	Lenovo
	136.500.000,00
	14:34:39
	00:01:12
		31
	Lenovo
	131.500.000,00
	15:32:22
	00:00:17

	11
	Dell
	160.000.000,00
	14:41:13
	00:06:34
		32
	Positivo
	131.000.000,00
	15:32:28
	00:00:06

	12
	Positivo
	136.450.000,00
	14:47:06
	00:05:53
		33
	Lenovo
	130.500.000,00
	15:32:47
	00:00:19

	13
	Lenovo
	136.400.000,00
	14:47:46
	00:00:40
		34
	Positivo
	130.000.000,00
	15:32:57
	00:00:10

	14
	Dell
	159.000.000,00
	14:57:57
	00:10:11
		35
	Lenovo
	129.700.000,00
	15:33:16
	00:00:19

	15
	Positivo
	136.350.000,00
	15:03:27
	00:05:30
		36
	Positivo
	129.500.000,00
	15:33:27
	00:00:11

	16
	Lenovo
	136.300.000,00
	15:03:52
	00:00:25
		37
	Lenovo
	129.000.000,00
	15:33:47
	00:00:20

	17
	Dell
	158.000.000,00
	15:05:17
	00:01:25
		38
	Dell
	155.748.000,00
	15:33:48
	00:00:01

	18
	Positivo
	136.250.000,00
	15:06:36
	00:01:19
		39
	Positivo
	128.500.000,00
	15:33:58
	00:00:10

	19
	Lenovo
	136.200.000,00
	15:07:01
	00:00:25
		40
	Lenovo
	128.000.000,00
	15:34:14
	00:00:16

	20
	Lenovo
	136.714.263,62
	15:10:34
	00:03:33
		41
	Positivo
	127.900.000,00
	15:34:14
	00:00:00

	21
	Dell
	157.000.000,00
	15:18:34
	00:08:00
		42
	Lenovo
	127.500.000,00
	15:34:29
	00:00:15

	22
	Dell
	156.000.000,00
	15:23:57
	00:05:23
		43
	Positivo
	127.400.000,00
	15:34:30
	00:00:01

							44
	Positivo
	126.900.000,00
	15:34:40
	00:00:10

							45
	Positivo
	126.700.000,00
	15:34:55
	00:00:15

							46
	Lenovo
	126.500.000,00
	15:34:56
	00:00:01

							47
	Positivo
	126.400.000,00
	15:35:11
	00:00:15

							48
	Positivo
	126.000.000,00
	15:35:19
	00:00:08

							49
	Positivo
	125.900.000,00
	15:35:29
	00:00:10

							50
	Positivo
	125.800.000,00
	15:35:41
	00:00:12

							51
	Lenovo
	120.000.000,00
	15:35:45
	00:00:04

							52
	Positivo
	119.000.000,00
	15:35:59
	00:00:14

							53
	Lenovo
	118.500.000,00
	15:36:27
	00:00:28

							54
	Positivo
	118.450.000,00
	15:36:36
	00:00:09

							55
	Lenovo
	118.300.000,00
	15:36:58
	00:00:22

							56
	Positivo
	118.250.000,00
	15:37:08
	00:00:10

L. = Lance. (2) Diferença Temporal = tempo decorrido entre o registro de um lance em relação ao lance imediatamente anterior.
Conforme esclareceu a Petrobras (peça 44, p. 8) , durante a etapa de lances não há identificação dos seus autores, de modo que o sistema informa aos licitantes somente o valor do menor lance, em tempo real, sem a identificação do seu proponente. Isso foi observado pelo meu gabinete por meio de vídeo gravado e enviado pela representante (peça 1, p. 3) , itens não digitalizáveis (\\sarqprod\Unidades\Seproc\secretarias_tcu\15.Selog\RE- 643880939) .
Entre os lances 19 e 24, é possível perceber a adoção pelas licitantes Lenovo, Dell e Positivo de lance intermediário, conforme previsto no subitem 3.2.15.6 do edital. Tal conduta também ocorreu entre os lances 43 e 45 e 47 e 49 por parte da empresa Positivo.
Às 15:20:08h, o presidente da comissão de licitação informou aos licitantes no chat do sistema Petronect que (peça 45, p. 7) : "dentro de 10 minutos será iniciado o 'tempo aleatório', podendo a disputa ser encerrada de 05 até 30 minutos (definido automaticamente pelo sistema) ". Naquele momento, o próximo melhor lance registrava R$ 136.150.000,00, haja vista que o licitante em primeiro lugar foi responsável pelo lance no valor de R$ 136.200.000,00. Tratava-se, portanto do lance 19. A partir de então, a disputa de preços ocorreu efetivamente entre as empresas Positivo e Lenovo. Tanto é que a empresa Positivo, no lance 23, registrou o valor de R$ 136.000.000,00 depois de transcorridos quase 17 minutos do lance 19.
Às 15:30:07, ocorreu o aviso de ter sido "iniciada a prorrogação com duração aleatória", com o alerta de que a "qualquer momento a primeira etapa de lances será encerrada" (peça 45, p. 7) . Esse aviso foi seguido por outros dois, às 15:31:22 e 15:31:46, informando, respectivamente, que a "qualquer momento a disputa será encerrada pelo sistema. Deem seus melhores lances" e "Restam poucos minutos para ofertar seus melhores lances" (peça 45, p. 7) . Por fim, às 15:37:10, surge a informação "Primeira etapa de lances encerrada", e, às 15:37:33, "Leilão encerrado" (peça 45, p. 7) . 
A partir do primeiro aviso (15:30:07) , pode-se observar que do lance 24 até o lance 56 ocorreram 32 lances no intervalo de 7:01 minutos (421 segundos) . Ou seja, a disputa aberta por lances de preços durante o tempo aleatório foi decidida praticamente em sete minutos.
A representante alega que a empresa Positivo, na fase de encerramento randômico (tempo aleatório) , utilizou software de lances automático, haja vista que 13 (treze) dos 18 (dezoito) lances apresentados pela Positivo foram realizados com intervalos de tempo entre 0 (zero) a 10 (dez) segundos (peça 1, p. 3) .
Conforme apontou a Petrobras (peça 44, p. 9) , a própria representante (Lenovo) "chegou a apresentar lances com o intervalo de 1s e 4s em relação aos lances da empresa Positivo". Foi o que ocorreu, respectivamente, entre os lances 45 (Positivo) e 46 (Lenovo) e 50 (Positivo) e 51 (Lenovo) , durante o encerramento randômico (tempo aleatório) , conforme se pode observar da tabela do item 11 deste voto.
Assim, o que se observa é que tanto a empresa Positivo quanto a empresa Lenovo apresentaram lances entre 0 (zero) a 10 (dez) segundos. E não somente a Positivo como afirma a representante (peças 1 e 65) . O que também afasta o argumento da representante de que a Lenovo demora em torno de 20 segundos para a apresentação das suas propostas, enquanto há momentos em que a Positivo gasta zero ou um segundo para tanto (peça 1) .
Ainda, em sede de memorial, a representante induz haver ilegalidade na conduta adotada pela Positivo (peça 65, p. 8) , haja vista que todos os lances apresentados pela Positivo após os lances da Lenovo são sempre inferiores aos lances da Lenovo em pelo menos R$ 50.000,00, não tendo ocorrido um lance inválido sequer pela Positivo, mesmo quando os lances foram apresentados com milésimos de segundo de diferença dos lances da Lenovo, e mesmo após a apresentação dos descontos mais variados pela Lenovo.
Essas argumentações da representante (peça 1, p. 3; e peça 65, p. 8) não são suficientes a comprovar a existência de ilegalidade na conduta da empresa Positivo.
Vejamos à luz da jurisprudência do TCU e da legislação sobre o uso de robôs.
Embora não haja norma específica proibitiva do emprego de robôs no oferecimento de lances em pregões eletrônicos, o TCU considera que o uso abusivo da ferramenta, isto é, quando impede que haja real competição por um operador humano, viola o princípio da isonomia (ou da igualdade) , que deve estar assegurado nas licitações públicas, no termos do art. 37, inciso XXI, da Constituição Federal, c/c o art. 3º, caput, da Lei 8.666/1993, o art. 31, caput, da Lei 13.303/2016 e o art. 2º, caput e § 2º, do Decreto 10.024/2019 (que atualmente regula o pregão eletrônico) .
Por serem, no início, inacessíveis à maioria dos concorrentes, os robôs davam injusta vantagem competitiva aos licitantes que deles dispunham, uma vez que, literalmente num segundo, de forma sobre-humana, conseguiam ler o lance do seu rival e preencher uma oferta de preço menor.
Atento ao problema, o TCU, por meio do item 9.1.13 do Acórdão 1647/2010-TCU-Plenário, expediu determinação ao então Ministério do Planejamento, responsável pela definição das regras de operacionalização do pregão, para que adotasse "meios de prover isonomia entre os licitantes (...) , em relação a possível vantagem competitiva que alguns licitantes podem obter ao utilizar dispositivos de envio automático de lances (robôs) ".
Posteriormente, pelo item 1.6 do Acórdão 5432/2010-TCU-Primeira Câmara, o TCU recomendou ao Ministério que, para o cumprimento do item 9.1.13 do Acórdão 1647/2010-TCU-Plenário, estudasse a "possibilidade de incluir funcionalidade no sistema Comprasnet, a fim de que, após o aviso de fechamento iminente dos lances emitido pelo sistema, seja estabelecido: 1.6.1. tempo mínimo entre lances subsequentes, de forma que a possível utilização de robôs por um licitante não se constitua em vantagem competitiva que elimine a isonomia no certame; e 1.6.2. percentual de redução mínimo entre lances subsequentes, no intuito de que a possível utilização de robôs por um licitante provoque uma redução significativa de preço em relação ao lance anterior".
Houve dois monitoramentos sobre o cumprimento da determinação do Acórdão 1647/2010-TCU-Plenário, que resultaram nos Acórdão 2601/2011-TCU-Plenário e 2.734/2015-TCU-Plenário, tendo este último a considerado implementada, ao se verificar que a Secretaria de Logística e Tecnologia da Informação (SLTI) do Ministério do Planejamento incluiu novas funcionalidades no sistema Comprasnet para processamento do pregão eletrônico.
Conforme a Instrução Normativa (IN) SLTI/MP 3/2011, alterada pela Instrução Normativa SLTI/MP 3/2013, as novas funcionalidades seguiram a recomendação do Acórdão 5432/2010-TCU-Primeira Câmara e consistiram: (a) na recusa de lances do mesmo licitante ofertados em intervalo inferior a 20 segundos; (b) na recusa de lances de licitantes distintos ofertados em intervalo inferior a 3 segundos; e (c) na possibilidade de estabelecimento de uma diferença de valor mínima entre os lances.
Na instrução da Secretaria de Fiscalização de Tecnologia de Informação (Sefti) que integra parte dos fundamentos do Acórdão 2734/2015-TCU-Plenário, houve o testemunho de que, "após o estabelecimento desta sistemática, percebe-se que o TCU tem sido menos demandado em relação ao eventual uso de robôs que comprometam a isonomia de pregões eletrônicos realizados pelo portal do Comprasnet".
De fato, constata-se na base de deliberações do TCU que pouquíssimas reclamações sobre o eventual uso de robôs sobrevieram às mudanças no Comprasnet. Quando surgiram, ou não estavam em desconformidade com as novas regras, vale dizer, não permitiam concluir pela atuação de robôs, ou ocorreram em estatais (Banco do Brasil e Caixa Econômica Federal) , que não se subordinavam à Instrução Normativa SLTI/MP 3/2011.
Cabe ressaltar que, mais tarde, requerido pelo TCU, em virtude de comando exarado pelo Acórdão 1216/2014-TCU-Plenário, o Banco do Brasil passou a também adotar mecanismos antirrobôs, segundo consignado pelo Acórdão 3040/2014-TCU-Plenário. Providência semelhante foi recomendada à Caixa, nos termos do item 9.4 do Acórdão 2498/2018-TCU-Plenário.
Observo ainda que mesmo quando, antes das defesas introduzidas na IN SLTI/MP 3/2011, o TCU esteve diante de evidências de possível uso de robôs, como nos casos que culminaram nos Acórdão 1647/2010-TCU-Plenário e 5.432/2010-1ª Câmara, não houve determinação para anulação dos pregões, optando-se pela exigência de futuras medidas preventivas, por se levar em conta a inexistência de regra proibitiva expressa da ferramenta tecnológica e de irregularidade praticada pelo órgão contratante, bem como o alcance de significativo desconto final.
Por exemplo, na situação julgada pelo Acórdão 5432/2010-TCU-Primeira Câmara, não obstante a licitante vencedora tenha oferecido diversos lances extremamente rápidos, na casa dos milésimos de segundo, obviamente inatingíveis dentro das limitações humanas, circunstância que lhe valeu ficar à frente na disputa em 70,34% do tempo (informação extraída do Acórdão 2601/2011-TCU-Plenário) , foi ponderado, de acordo com a instrução técnica, que o princípio da obtenção da proposta mais vantajosa para a Administração deveria prevalecer, visto que o preço final ficou 37,3% abaixo do orçamento.
Com relação ao pregão da Petrobras, que ora se examina, durante a fase aleatória iniciada às 15:30:07, processada em 421 segundos entre os lances 24 e 56, verifica-se que a licitante Positivo esteve por 310 segundos na liderança, o equivalente a 73,29% do tempo, contra 26,71% da Lenovo (desprezado o único lance da Dell, que foi inepto) . Significa que a Positivo tinha 73,29% de chance de que a disputa terminasse, aleatoriamente, a seu favor, ou 2,74 vezes mais probabilidade de vencer do que a Lenovo.
Algumas particularidades, no entanto, fortalecem o meu convencimento de que não houve o uso de robô.
Primeiramente, é preciso notar que é uma estratégia natural de qualquer licitante permanecer o maior tempo possível com o menor lance na fase aleatória do pregão, uma vez que ela pode terminar a qualquer momento, sem aviso, e, quando acontecer, quem estiver na dianteira vencerá a licitação.
Diferentemente de licitações com indicativos do uso de robô, como a tratada no referido Acórdão 5432/2010-TCU-Primeira Câmara, em que lances foram registrados sistematicamente em frações de segundo, com ínfimas reduções de preço, no pregão da Petrobras as contraofertas, isto é, ofertas claramente dadas para reduzir minimamente o preço da adversária, demoraram pelo menos 9 segundos para que fossem computadas, conforme pode ser visto nos últimos dois lances da empresa Positivo, em que os descontos foram de R$ 50.000,00, o menor admitido. 
Não me parece impossível ao ser humano a digitação e confirmação da oferta no tempo registrado. Além do mais, por terem ultrapassado o intervalo de 3 segundos, os aludidos lances seriam perfeitamente válidos à luz da IN SLTI/MP 3/2011 e, por conseguinte, da jurisprudência do TCU, que a orientou.
Outro elemento que me faz acreditar que a Positivo não estava usando robô na execução da estratégia de se manter mais tempo na primeira posição é a ocorrência de coberturas de lances da própria empresa, regra prevista no edital denominada de lance intermediário. Isso aconteceu logo na abertura da fase aleatória, quando a Positivo deu um lance já sendo detentora do melhor, com rebaixa de R$ 1 milhão. Depois se repetiu, chegando a haver três lances sucessivos baixando as ofertas dela mesma, como que apenas para garantir por mais tempo sua permanência na liderança.
Também é contraditório com o trabalho de robôs a oferta de descontos acima do mínimo, em valores tão díspares. Isso porque as variações de descontos foram adotadas por ambas as empresas Positivo e Lenovo durante a fase aleatória de lances (randômica) . Tanto é que, durante a fase aleatória, os lances da Positivo variaram de R$ 50.000,00 a R$ 1.100.000,00, enquanto os lances da Lenovo variaram de R$ 100.000,00 a R$ 5.800.000,00, conforme tabela a seguir:
	Diferença de valor dos descontos entre lances consecutivos

	Positivo
	Lenovo

	Valor (R$) 
	Quantidade 
	Valor (R$) 
	Quantidade 

	1.100.000,00
	1
	5.800.000,00
	1

	1.000.000,00
	2
	600.000,00
	1

	600.000,00
	1
	500.000,00
	5

	500.000,00
	4
	400.000,00
	2

	400.000,00
	1
	300.000,00
	1

	200.000,00
	3
	200.000,00
	1

	100.000,00
	5
	150.000,00
	1

	50.000,00
	2
	100.000,00
	1

	Total de lances
	19
	Total de lances
	13

Essa falta de uniformidade nos descontos, dados em valores elevados, não condiz com a vantagem que se planeja obter com o robô, que é vencer o pregão com maior margem de lucro.
Inclusive, o estabelecimento de diferença mínima entre lances, tal como procedido pela Petrobras, é entendido pela jurisprudência do TCU como fator desestimulante do uso de robôs, tanto que, por recomendação do Tribunal, o critério foi incorporado como facultativo na IN SLTI/MP 3/2011.
Entretanto, a Petrobras não condicionou os lances de diferentes licitantes à espera de um intervalo de tempo, como os 3 segundos dispostos no referido normativo. Assim, a existência no pregão da companhia de lances em intervalos menores, dados tanto pela Positivo quanto pela Lenovo, pode revelar apenas a concretização da probabilidade que tinham de assim acontecer. É porque, diversamente de um jogo de xadrez, não há vez reservada para cada licitante fazer um lance; todas podem operar o sistema ao mesmo tempo. Ou seja, simultaneamente.
Enfim, há de ser considerada, conforme a jurisprudência do TCU, a obtenção de vantagem para a contratante. No caso do pregão da Petrobras, lembro que o preço inicial era de R$ 136.714.263,62, enquanto o lance final foi de R$ 118.250.000,00, com redução de 13,5%.
Também não merece acolhimento a alegação da representante de que o tempo mínimo estimado para oferta de lances, sem a utilização de software de lances automático, seria de quinze segundos (peça 1, p. 5) . Isso porque não há informação que sustente essa metragem e tampouco se poderia adotar o tempo médio que a Lenovo despendeu para efetuar seus lances. Nem o tempo médio de qualquer uma das licitantes para registrar seus lances serviria de parâmetro. 
De acordo com a empresa Positivo (peça 55) , cada licitante pode ter apenas um usuário habilitado a acessar o sistema de leilão, chamado live auction cockpit (LAC) , ambiente no qual se pode ofertar lances e encaminhar mensagens ao pregoeiro por meio do chat, consoante informações do sistema Petronect constantes da figura a seguir.
Segundo a representante (peça 65, p. 8) , o licitante para registrar seu lance tinha que digitar o valor no campo específico para esse fim, conduzir o mouse até o botão "Dar o lance" e pressioná-lo e confirmar a ação pressionando o botão "OK" para, então, o sistema Petronect processar o lance (peça 1, p. 3, itens não digitalizáveis, disponível em \\sarqprod\Unidades\Seproc\secretarias_tcu\15.Selog\RE- 643880939) .
Esses procedimentos também foram mencionados pela empresa Positivo e constam do manual de instruções disponível no site do sistema Petronect (peça 54, p. 61-62) .
O edital do certame não fixou qualquer tempo, mínimo ou máximo, acerca dessas etapas. Infere-se que cada um dos licitantes poderia atuar simultaneamente cada um em seu ambiente virtual ou live auction cockpit (LAC) . Tampouco havia regra editalícia para o licitante atuar somente depois do registro de lance de seu concorrente. Em outras palavras, a atuação de um licitante não se traduzia em impedimento para a atuação de outro licitante. Também não era possível saber o momento em que um licitante estava digitando o valor de seu lance. Conforme disposto no subitem 3.2.15.5 do edital, os licitantes eram informados, em tempo real, do valor do melhor lance registrado, sem, contudo, haver a identificação do autor dos lances aos demais licitantes.
Ainda, não havia impedimento para que os licitantes fizessem uso de equipe de apoio para auxiliar no andamento da licitação, fazer as análises convenientes a sua estratégia e adotar a decisão acerca dos lances a serem registrados no sistema Petronect pelo usuário logado no sistema.
Tal estratégia, contudo, não é necessariamente exequível somente com o uso de robôs, mas também com o aprimoramento da eficiência humana. É instintivo que uma empresa vai treinar seus operadores à exaustão, para que reduzam até o máximo da capacidade humana o tempo de resposta no oferecimento de lances. Foi o que afirmou a Positivo em resposta a sua oitiva.
Segundo a Petrobras (peça 44) , a Comissão de Licitação, ao analisar o recurso administrativo interposto pela licitante Lenovo, concluiu não restar comprovada a utilização de robô pela licitante vencedora e manteve o resultado da licitação.
Entendo que a situação de simultaneidade de atuação de cada licitante permitiu a ocorrência de eventos com diferença temporal diminuta ou igual a zero, pois, repito, o licitante não estava obrigado a aguardar o registro de lance de seu concorrente para iniciar o procedimento de registro de seu lance. Essa situação pode ser observada entre os seguintes lances e respectiva diferença temporal: (a) 37 (Lenovo) e 38 (Dell) , de 1 segundo; (b) 40 (Lenovo) e 41 (Positivo) , igual a zero; (c)  42 (Lenovo) e 43 (Positivo) , de 1 segundo; e (d) 45 (Positivo) e 46 (Lenovo) , de 1 segundo. Essas diferenças temporais não indicam, per si, o uso de software de lances automático (robotic process automation - RPA) pelas licitantes Dell, Positivo ou Lenovo.
Chama atenção a sequência de lances entre o 51 e o 56, haja vista a iminência de encerramento do tempo aleatório e, por conseguinte, o término do recebimento de lances. Sequencialmente, a Lenovo registrou os lances 51, 53 e 55, respectivamente, em 4, 28 e 22 segundos. A Positivo registrou seus lances 52, 54 e 56, respectivamente, em 14, 9 e 10 segundos. Ou seja, o tempo de reação da Lenovo para registrar seus lances foi bastante distinto ao final do período aleatório, quando comparado com o da Positivo. Friso que essas diferenças temporais entre os lances 51 a 56 não permitem caracterizar inequivocamente o uso de software de lances automático (robotic process automation - RPA) pela empresa Positivo.
A oferta existente no mercado de software de lances automático configuráveis estrategicamente, conforme indicado pela representante no memorial acostado à peça 65, não permite afirmar que a empresa Positivo utilizou desse instrumento tecnológico para obter vantagem durante a fase aleatória de lances (randômica) iniciada às 15:30:07.
Nesse escopo, acolho o entendimento da unidade técnica no sentido de não haver elementos nos autos que permitam assegurar a utilização de software de lances automático (robotic process automation - RPA) pela empresa Positivo.
Assim, por conseguinte, cumpre revogar a medida cautelar adotada por meio do Acórdão 1429/2020-TCU-Plenário.
Não obstante, a Petrobras esclareceu que "não se furta a analisar medidas corretivas adicionais àquelas adotadas na Licitação 7002987912, para coibir o uso de software para envio automático de lances (robôs) em seus futuros pregões eletrônicos". Nesse sentido, informou estar "providenciando a inclusão na minuta padrão dos editais de previsão" de regra que vede "o uso de robôs para a realização de lances" e que obrigue "a apresentação de propostas, acrescida de declaração de não utilização assinada pela empresa licitante". Ainda, afirmou estar "avaliando a implementação de mecanismos sistêmicos no Portal Petronect, de modo a inibir a utilização de robôs em suas licitações" (peça 44, 9-10) .
Assim sendo, deixo de propor determinação à Petrobras proposta pela unidade técnica, tendo em conta que a unidade jurisdicionada dispõe-se a adotar, no prazo de 60 dias, as medidas necessárias no âmbito do sistema Petronect, usado como plataforma nos pregões eletrônicos de licitação por modo de disputa aberto, com vistas a anular ou minimizar a utilização de software de lances automático (robotic process automation - RPA) . 
A título de informação, e talvez de inspiração para a Petrobras, que se prontificou a adotar medidas combativas do uso de robôs nas suas licitações, anoto que o Decreto 10.024/2019 reformulou o método de disputa do pregão eletrônico nos chamados modos "aberto" e "aberto e fechado". No modo aberto, acabou a fase aleatória, fazendo desaparecer o interesse por ofertas mecanizadas, pois sempre haverá dois minutos a mais para se dar outro lance. Já no modo aberto e fechado, terminada a fase aleatória, os licitantes que tiveram ofertas até 10% acima da menor, assim como o vencedor provisório, poderão dar um último lance reservadamente, tornando também inútil o uso de robô.
Assinalo que o § 2º do art. 1º do Decreto 10.024/2019 sugestiona as estatais a seguirem as diretrizes desse regulamento, ao estipular que "As empresas públicas, as sociedades de economia mista e suas subsidiárias, nos termos do regulamento interno de que trata o art. 40 da Lei nº 13.303, de 30 de junho de 2016, poderão adotar, no que couber, as disposições deste Decreto, inclusive o disposto no Capítulo XVII, observados os limites de que trata o art. 29 da referida Lei.".
IV
Do valor e do quantitativo de equipamentos referentes ao Contrato 4600612153
Sobre o Contrato 4600612153 oriundo da licitação em epígrafe, a Petrobras esclareceu que (peça 44, p. 17) :
i) o contrato foi assinado com vigência de dois anos, prorrogável por igual período; e
ii) a diferença entre o valor contratual (R$ 142,39 milhões) e o valor da proposta vencedora (R$ 118,25 milhões) decorre da incidência de alíquotas de impostos Cofins, PIS e IPI, incluindo ICMS e Diferencial de Alíquota (Difal) , quando aplicável, conforme estabelecido no subitem 3.2.2.1, alíneas "b" e "c", do edital de licitação (peça 3, p. 23-24) :
3.2.2.1. Os valores a serem apresentados devem obedecer a seguinte orientação:
 (...) 
b) No campo "Preço" na aba "Itens" da "Oportunidade" devem apresentados valores brutos (com todos os impostos + benefícios fiscais + DIFAL + frete) . O Portal Eletrônico disponibiliza uma calculadora na página principal para auxílio nos cálculos a serem realizados.
c) O licitante vencedor deverá informar o preço líquido e alíquotas incidentes de impostos, no momento solicitado pela Comissão de Licitação, via Sala de Colaboração.
Considero esclarecedoras as informações apresentadas pela Petrobras, de modo a afastarem as dúvidas por mim registradas no voto condutor do Acórdão 1617/2020-TCU-Plenário (peça 42) , sobre a diferença entre o valor contratual e o valor da proposta vencedora, entendimento também expresso pela Selog.
Em relação ao quantitativo de equipamentos, a Petrobras informou, em síntese, que (peça 44, p. 12-14) :
41. A Licitação 7002987912 contempla o fornecimento de 33.600 equipamentos, sendo 17.300 notebooks de 3 tipos de configurações e 16.300 desktops de 2 tipos diferentes. Mesmo que fossem celebrados aditivos de valor aos contratos acima citados [4600580685, 4600584524 e 4600584054], o quantitativo resultante seria insuficiente para atender à necessidade imediata da Petrobras.
42. Nesse ponto, cabe esclarecer que o quantitativo de equipamentos planejado para esta licitação teve como base um parque instalado na Petrobras (holding) , em ambiente onshore, em junho/2019, de aproximadamente 66 mil equipamentos, divididos em 44.000 desktops e 22.000 notebooks. Importante ressaltar que esses equipamentos são utilizados por empregados da Petrobras, prestadores de serviços que tem previsão contratual para fornecimento de equipamentos pela Petrobras, pool das gerências, salas de reunião, salas de treinamento, etc.
 (...) 
44. Portanto, dos 66 mil equipamentos foram subtraídos os 7.000 desktops previstos no Contrato 4600580685 (assinado em março de 2019) e os 12.000 notebooks previstos no Contrato 4600584054 (assinado em julho de 2019) , permanecendo a demanda de cerca de 47 mil equipamentos, sendo 37 mil desktops e 10 mil notebooks [...o Contrato 4600584524 foi firmado para o fornecimento de 5.000 desktops offshore, razão pela qual não foi considerado nesse cálculo, que considerou os equipamentos onshore].
45. Dos 37 mil desktops, aproximadamente 10 mil estavam com empregados em regime administrativo. Porém, houve uma estratégia da Petrobras em substituir esses desktops por notebooks, considerando a estratégia de implantação do teletrabalho prevista na época, o que fez com que a demanda fosse ajustada em 27 mil desktops e 20 mil notebooks.
46. Diante disso, tendo em vista estratégia interna prevendo outras ações para equipamentos menos prioritários (como por exemplo os pools das gerências) , decidiu-se atualizar 16.300 desktops e 17.300 notebooks, o que foi abarcado no objeto da licitação 7002987219, totalizando 33.600 equipamentos.
Em 14/8/2020, a Petrobras acostou aos autos informações complementares, em resposta aos questionamentos apresentados em reunião realizada, em 13/8/2020, pela equipe técnica de meu gabinete, da Selog e da Petrobras, acerca dos quantitativos de equipamentos abrangidos pelo Contrato 4600612153.
Segundo a Petrobras (peça 69, p. 1) , o quantitativo previsto na Licitação 7002987219, referente ao Contrato 4600612153, foi estimado com base na necessidade de: (1) atualização do sistema operacional Windows 7, e (2) substituição por obsolescência. A empresa ressalta que, atualmente, cerca de 19.712 equipamentos são:
7. (...) baseados em sistema Windows 7, que não atendem os requisitos mínimos de upgrade para o sistema Windows 10, devido à sua obsolescência, e precisam ser substituídos por novos equipamentos, a serem adquiridos através de novo contrato de fornecimento de notebooks e desktops.
8. Deste número total de equipamentos, existia um planejamento de substituição de cerca de 16.422 em 2020 durante os meses de agosto a dezembro de 2020, com expectativa de chegar nos 19.712, (...) . 
9. Para os equipamentos que não forem substituídos até 31/12/2020, a Companhia terá que desembolsar R$ 280,66 (...) por equipamento, em janeiro do próximo ano, de modo que continue a receber, em 2021, atualizações de segurança do sistema que já foi descontinuado.
 (...) 
11. (...) o cronograma atual estimado que temos é o seguinte: 
12. Na hipótese de a Licitação não prosseguir, o dispêndio adicional total estimado será de R$ 5.532.369,92 (R$ 280,66 x 19.712 equipamentos) . 
Em relação à obsolescência, além das informações prestadas em resposta à oitiva, a Petrobras esclareceu que (peça 69, p. 4) :
17. Para cálculo da quantidade dos equipamentos necessários para a licitação, foi utilizada, como principal premissa, a obsolescência do parque projetada para julho/2022. Assim, estimou-se que o novo contrato fosse assinado em junho/2020 com um prazo de 2 anos (até 2022) .
 (...) 
21. Ademais, registre-se que os equipamentos da licitação atual são mais modernos do que os adquiridos através dos Contratos 4600580685 e 4600584054, de modo que haverá prejuízo à produtividade da força de trabalho da Petrobras, se mantida a medida cautelar, além da necessidade de dispêndio adicional decorrente da necessidade de atualizações de segurança, em 2021, nos notebooks que ainda operam com o Windows 7. 
A Petrobras destacou, ainda, que o cronograma inicial está em replanejamento, pois foi definido em um cenário no qual não se previa a extensão do home office até dezembro/2020 (peça 69, p. 5) . Informação que se junta ao esclarecimento de que a empresa possui, atualmente, 25.000 empregados desempenhando suas atividades na situação de teletrabalho, de um total de 45.000 da holding, não abarcando coligadas e controladas (peça 44) .
Friso que a expressiva quantidade de desktops e notebooks, da ordem de 33.600 equipamentos, e a materialidade do valor do Contrato 4600612153 (R$ 142,39 milhões) levantaram as dúvidas por mim registradas no voto condutor do Acórdão 1617/2020-TCU-Plenário (peça 42) . 
Dúvidas essas que justificaram a obtenção de informações junto à Petrobras, inclusive mediante reuniões realizadas pelas equipes técnicas deste Tribunal e daquela Companhia, a fim de esclarecer os questionamentos efetuados, haja vista a existência dos Contratos 4600580685 (de março/2019) e 4600584054 (de 7/2019) .
De fato, a obsolescência apresentada pelo parque tecnológico de informática da Petrobras, caraterizada pela quantidade de notebooks e desktops operando com o sistema Windows 7 chama a atenção, haja vista tratar-se de uma das maiores empresas petrolíferas do mundo.
Não poderia deixar de reconhecer que a crise pandêmica mundial pode ter dado a oportunidade para que a Petrobras colocasse em execução a atualização de seu parque tecnológico de informática.
As informações trazidas aos autos indicam os percentuais de alocação dos equipamentos por setor da Companhia, destacando-se que praticamente 49% dos 33.600 equipamentos serão distribuídos para as áreas de Exploração e Produção e de Refino e Gás Natural e os demais 51% contemplarão as oito outras áreas de negócios descritas pela Petrobras (peça 69) .
A outra informação aponta para o atendimento a 25.000 empregados em teletrabalho, conforme os esclarecimentos acostados aos autos pela Petrobras quando da resposta à oitiva.
Tais informações, inseridas nos autos pela Petrobras em sede de oitiva (peça 44 a 47) e mediante a peça 69, não permitem analisar a contendo se a aquisição de equipamentos está baseada em planejamento previamente elaborado, haja vista a quantidade a ser adquirida de 33.600 desktops e notebooks e a materialidade dos recursos envolvidos.
Assim sendo, cabe determinar à Petrobras que encaminhe ao TCU informações atinentes ao planejamento que fundamentou a aquisição de 33.600 equipamentos de informática, desktops e notebooks, objeto do Contrato 4600612153, bem como justifique o atual quantitativo de equipamentos que compõem o seu parque tecnológico instalado (66.000 equipamentos) .
Por fim, cumpre manter o sigilo das peças 57 e 58, com base nos arts. 8º, § 3º, inciso III, e 11, inciso IV, da Resolução TCU 294/2018 c/c art. 22 da Lei de Acesso à Informação.
Diante do exposto, VOTO para que seja adotada a minuta de acórdão que ora trago ao exame deste colegiado.
TCU, Sala das Sessões Ministro Luciano Brandão Alves de Souza, em 19 de agosto de 2020.
Ministro VITAL DO RÊGO 
Relator